【裁判字號】    88,簡上,116
【裁判日期】    890131
【裁判案由】    給付會款
【裁判全文】
臺灣屏東地方法院民事判決  八十八年度簡上字第一一六號
    上  訴  人  丙○○
    訴訟代理人  甲○○
    被上訴人    乙○○
    訴訟代理人  許銘春律師
                張文雪律師
右當事人間請求給付票款事件，上訴人對於中華民國八十八年七月十五日本院八十八
年度潮簡字第三二二號第一審判決提起上訴，本院判決如左：
    主      文
原判決廢棄。
被上訴人應給付上訴人新台幣貳拾肆萬元，及自民國八十八年二月十三日起至清償日
止，按週年利率百分之五計算之利息。
第一、二審訴訟費用由被上訴人負擔。
    事      實
甲、上訴人方面：
一、聲明：求為判決如主文第一、二項所示。
二、陳述：除與原審判決書所載者相同茲予引用外，補稱：
(一)上訴人於民國八十四年三月十五日招募每月一萬元之民間互助會，共計八十份會
    ，適逢每二、六及十月初一加標一次，期限至八十九年六月十五日止，被上訴人
    參加前揭互助會一會，於八十五年五月十五日得標，應收會款為六十三萬一千四
    百元，上訴人於被上訴人得標後，即於八十五年五月二十日自新園鄉農會帳戶將
    會款全數入被上訴人設於新園鄉農會之00－0000000帳戶內，被上訴
    人亦於翌日領取其中之五十五萬元，詎被上訴人自八十六年四月份起，即未依約
    繳納死會之會款，迄至八十七年十一月份，已積欠二十四萬元之會款未獲清償，
    屢經催討均未獲置理，爰依合會之法律關係，訴請被上訴人給付前開積欠之會款
    並法定遲延利息。
(二)至被上訴人辯稱前開標會期間，其已罹精神病，而處於精神耗弱或心神喪失之狀
    態，不可能至上訴人處標會，亦未曾授權其兄嫂盧鳳滿或其母花楊秋代理標會云
    云。惟查，依被上訴人所提之八十五年四月六日之診斷證明書記載被上訴人病情
    為腦貧血、憂鬱症、癲癇，而依八十五年四月九日之診斷證明書則載明病情為焦
    慮症，又八十五年五月三十日之診斷證明書記錄病情為情感性精神病，參諸各該
    診斷證明書之記載，被上訴人於本件互助會得標迄至其領取會款期間（即八十五
    年五月十五日至同年月二十一日），僅係罹患焦慮症之病情，所謂焦慮症乃指不
    安、焦慮、緊張等情緒障礙為主之心理症，因其所表現之主要症狀為不安之情緒
    ，故亦可說是最單純之心理症，此係一種慢性、過度擔憂或焦慮某些生活事件之
    狀況，這類患者大多對任何事存在病態性之過度焦慮，一般說來，每個人在日常
    生活裡，多少會有些不安之感覺，不過如果其不安之程度嚴重到會使本人覺得難
    受，而影響其日常生活及工作能力時，即已超過正常程度，宜接受治療，焦慮心
    理症所表現之不安狀態，與平常人並無特殊區別，只是程度問題而已，準此，焦
    慮症僅是一種焦慮、不安之心理症狀，連恐懼都談不上，其不安之狀態與平常人
    並無異，只是程度問題而已，與精神耗弱尚有極大差別，換言之，焦慮症並無神
    智不清亦無精神耗弱之情事，更遑論已達心神喪失，則被上訴人此部分所辯，即
    非足採。又被上訴人於生病期間，係由其母花楊秋看護照顧，於八十五年五月十
    五日標會是時，其兄嫂盧鳳滿至上訴人處欲標會，上訴人因恐盧鳳滿未獲授權，
    為求慎重，乃直奔被上訴人家中，適逢被上訴人與其母均在場，被上訴人雖面色
    難看，但看不出罹有精神病，上訴人詢問被上訴人是否要標會乙事，其母則答稱
    要標會給被上訴人治病，並告知標金寫二千六百元，在場之被上訴人對上述各情
    聽之其詳，其既非精神病患，對於其母表示要標會乙事並未當場表示反對，乃係
    一種默認，實不容於取得會款後，再以莫須有之病症來推卸繳納死會會款之義務
    。再被上訴人於八十五年五月二十一日領取會款時，必須蓋用印鑑章，而此印鑑
    章係屬無可替代之領款證物，當必由被上訴人自己保管，因其僅為普通病患，思
    慮清楚，故不得主張該印章被偷、被搶或被冒用，是其將印鑑章交付其母領款，
    則其母即為代理行為或領款工具，效果均歸屬於被上訴人本人，則其所辯均屬無
    理。
三、證據：除援用原審之立證方法外，補提會單、新園鄉農會活期儲蓄存款取款憑條
    、新園鄉農會轉帳支出傳票及新園鄉農會轉帳收入傳票各一件為證。
乙、被上訴人方面：
一、聲明：求為判決駁回上訴。
二、陳述：除與原審判決書所載者相同茲予引用外，另稱：
(一)上訴人主張系爭互助會自被上訴人標取，迄至被上訴人於帳戶提領會款止（即八
    十五年五月十五日至同年五月二十一日之會款流程時間），被上訴人僅罹患焦慮
    症，並未達精神耗弱或心神喪失之程度云云。惟查，本件上訴人於八十八年七月
    一日原審審理時陳稱：「相對人（即被上訴人）之母親於八十五年五月十五日，
    為醫治精神耗弱的兒子乙○○，決定標此會來醫治，於是將標會之會單交由其媳
    婦盧鳳滿到場標會．．．．」等語，顯見上訴人對於被上訴人所主張系爭互助會
    標取當時，其至少係處於精神耗弱狀態之事實已為自認，依民事訴訟法第二百七
    十九條第一項之規定，被上訴人對於所主張之精神耗弱事實，自不負舉證之責任
    ，而上訴人今翻異前詞，主張被上訴人並未達精神耗弱或心神喪失之程度云云，
    要無足採。
(二)又上訴人主張其於八十五年五月十五日標會當日至被上訴人家向其母花楊秋詢問
    被上訴人是否要標會時，被上訴人雖面色難看，但看不出有罹患精神病，且於花
    楊秋稱要標會給被上訴人治病時，被上訴人並未當場為反對之意思表示，應認係
    一種默認云云。然查，上訴人前開主張，業據花楊秋於原審八十八年七月一日審
    時時予以否認，證稱：「伊先生在高雄長庚醫院，伊都在那裡看顧先生，對跟會
    之事毫不知情。」等語，堪認上訴人上開主張並非事實，退萬步言，縱認上訴人
    主張係屬真實，惟上訴人既至被上訴人家中，卻不向在場之被上訴人詢問是否標
    會，而逕向被上訴人之母花楊秋詢問，顯然上訴人亦認為被上訴人之病況已達不
    能處理自己事務之程度；更何況上訴人於原審八十八年七月一日審理時亦自承：
    「跟會之後會款都由證人花楊秋之媳婦盧鳳滿繳會錢，當時未曾與被上訴人會面
    或談及標會之事。」等語，益證上訴人確知被上訴人之病況及無行為能力，否則
    其等焉有未向被上訴人談及標會之事之理？
(三)上訴人另主張被上訴人係自己保管領款之印鑑，因其係普通病患，思慮清楚，故
    不得主張被偷、被搶或被冒用，如其將印鑑交由母親去領款，因其母僅係代理行
    為或領取工具，其效果仍直接歸屬於被上訴人云云。經查，被上訴人於八十五年
    四月至同年十一月間，係罹精神病，神智不清，此亦為上訴人於原審八十八年四
    月二十九日調解時所不爭執，準此，被上訴人自不可能於八十五年五月二十一日
    自行提領屏東縣新園鄉農會帳戶內之五十五萬元互助會款，又被上訴人既無行為
    能力，亦不可能有委託母親代領之事實，則上訴人改稱被上訴人係普通病患，思
    慮清楚，不得主張被偷、被搶或被冒用，並謂被上訴人係將印鑑交付母親去領款
    云云，殊屬無據。
三、證據：除援用原審之立證方法外，另聲請訊問證人羅光輝及郭涼花。
丙、本院依職權訊問證人蔡泰伯及向財團法人長庚紀念醫院高雄分院函查被上訴人於
    八十五年五月十五日（即標會是時）前後之精神狀況。
    理      由
一、本件上訴人於原審起訴主張：被上訴人加入上訴人所招募每月一萬元之互助會一
    會，期間自八十四年三月十五日起至八十九年六月十五日止，共八十份會，於每
    月初一標會一次，另每年二、六、十月等各月則加開一會，被上訴人於八十五年
    五月十五日得標，上訴人即於八十五年五月二十日將會款六十三萬一千四百元
    入被上訴人之帳戶，詎被上訴人自八十六年四月起即未依約繳納死會之會款，迄
    至八十七年十一月十五日為止，已積欠會款二十四萬元未獲清償，爰依合會之法
    律關係，訴請被上訴人給付上述到期之會款及自支付命令送達翌日起至清償日止
    ，按週年利率百分之五計算之利息。而被上訴人則以：其固參加上訴人所招募之
    前揭互助會一會，惟於上訴人主張其標會期間，刻正精神病發作，而處於心神喪
    失之狀態，已屬於無行為能力之人，其並未授權其兄嫂盧鳳滿標會，亦未經宣告
    禁治產而選任其母花楊秋代為意思表示，況上訴人已於原審自認被上訴人於標會
    是時確已達精神耗弱情狀，因其並未標得會款，則上訴人訴請其給付死會之會款
    ，洵屬無據等語，資為抗辯。
二、查上訴人主張被上訴人加入上訴人所招募每月一萬元之互助會一會，期間自八十
    四年三月十五日起至八十九年六月十五日止，共八十份會，於每月初一標會一次
    ，另每年二、六、十月等各月則加開一會，上訴人曾於八十五年五月二十日將得
    標會款六十三萬一千四百元入被上訴人設於新園鄉農會之00－000000
    0活期儲蓄存款帳戶內之事實，業據其提出會單、新園鄉農會活期儲蓄存款取款
    憑條、新園鄉農會轉帳支出傳票及新園鄉農會轉帳收入傳票等件為證，且為被上
    訴人所不爭執，自堪信上訴人此部分之主張為實在。至上訴人主張被上訴人曾於
    八十五年五月十五日授權其兄嫂盧鳳滿及其母花楊秋標會，則盧鳳滿及花楊秋所
    為之意思表示，直接對被上訴人發生效力云云。惟按代理權之授與，雖因本人向
    代理人為意思表示即生效力，無須一定方式，但代理人代理本人與第三人為法律
    行為時，仍應就其代理權之存在為相當之證明，方足以資保護交易之安全（最高
    法院八十八年度台上字第三０二七號裁判意旨亦同此見解）。經查，本件被上訴
    人堅決否認曾授權其兄嫂盧鳳滿或母花楊秋代理標會乙事，而上訴人自承就本件
    標會，被上訴人未曾出具授權之證明，亦未曾為明確之授權表示，因被上訴人業
    已成年，其與母親花楊秋之間並無當然之法定代理關係，且經本院依職權向財團
    法人長庚紀念醫院高雄分院函查被上訴人於八十五年五月十五日（即標會是時）
    前後之精神狀況，依該院之報告認為：「病患乙○○（病歷號碼：000000
    0）於八十五年四月九日因心情不好，注意力不集中，來院精神科門診求診，至
    同年六月十一日停止治療。其間依病歷記載，病患之精神狀態，應未達無法處理
    日常事務及無法辨認家人、親友或處於渾然未悉之狀態。」等情，此有該院長
    庚院高字第二九九七號函附卷足稽，堪認被上訴人是時之精神狀態，尚未達無法
    授權之程度，惟上訴人就被上訴人曾授權其兄嫂盧鳳滿及母親花楊秋代理標會此
    有利於己之事實，並未能舉證以實其說，自難遽為其有利之認定，則其此部分之
    主張尚非足採。
三、按由自己之行為表示以代理權授與他人，或知他人表示為其代理人而不為反對之
    表示者，對於第三人應負授權人之責任。但第三人明知其無代理權或可得而知者
    ，不在此限，民法第一百六十九條定有明文。本件上訴人另主張被上訴人之兄嫂
    盧鳳滿於八十五年五月十五日至上訴人處表示被上訴人欲標會，上訴人因恐盧鳳
    滿未獲授權，為求慎重，乃至被上訴人家中詢問，被上訴人與其母花楊秋均在場
    ，經詢問後，花楊秋表示被上訴人欲標會治病，並告知標金寫二千六百元，因在
    場之被上訴人對上述各情聽之其詳，而未為任何反對之意思表示，即應負表見代
    理之授權人責任等語，至被上訴人雖辯稱：其於上訴人主張之標會期間，刻正精
    神病發作，而處於精神耗弱其或心神喪失之狀態，已屬於無行為能力之人，並無
    法為任何意思表示云云。經查，據證人蔡泰伯結證稱：「我知道乙○○要標會，
    那天我正好去丙○○家，他說要去乙○○家問乙○○是否真正要標會，遂約我一
    起去，丙○○就載我前往，至乙○○家中，我未進去，我自窗外往內看，乙○○
    及其母及丙○○三人在談話，我也有看見丙○○向乙○○說話，丙○○出來跟我
    說因乙○○生病，所以要標會。」等語（見本院八十八年十二月二十九日準備程
    序筆錄），堪認上訴人主張其於前揭時間至被上訴人家中，詢問被上訴人是否欲
    標會，而被上訴人與其母均場等情非虛，至證人即被上訴人之母花楊秋固證稱：
    「我兒子生病，是我大媳婦在照顧，因我先生生病，我須至醫院照顧他，我並沒
    有代標會，上訴人也未與我接洽，我不知道標會的事，也未表示要代我兒子標會
    ，是我媳婦處理代標，錢也是她拿的。」云云（見本院八十八年十一月二十四日
    準備程序筆錄），惟被上訴人與其母於上訴人前往住處詢問標會事宜時，確均在
    場等情，已據證人蔡泰伯證述綦詳，業如所述，因證人花楊秋與被上訴人具有母
    子情誼，關係非比尋常，則其上開避重就輕之迴護證詞，尚難資為有利於被上訴
    人之認定，無從遽採。又被上訴人於標會是時之精神狀態，並未達無法處理日常
    事務及無法辨認家人、親友或處於渾然未悉之狀態，此有財團法人長庚紀念醫院
    高雄分院所函覆之前開函件在卷可按，是被上訴人辯稱其於標會是時已達精神耗
    弱或心神喪失云云，尚非可採。準此，被上訴人於標會是時，既未達精神耗弱甚
    或心神喪失情狀，惟其對其兄嫂盧鳳滿表示為其代理人標會乙事，並未為任何反
    對之意思表示，堪認其行為自足以構成表見代理之外觀，而應負授權人之責任，
    則上訴人此部分之主張堪可採信。
四、綜上所述，被上訴人既知其兄嫂盧鳳滿表示為其代理人，並代理標得本件互助會
    款，而未為任何反對之意思表示等情，已如前述，則其自應負表見代理之授權人
    責任，負責繳納得標後之死會會款，詎其竟自八十六年四月起即未依約繳納死會
    之會款，迄至八十七年十一月十五日為止，已積欠會款二十四萬元尚未清償，從
    而，上訴人本於合會之法律關係，訴請上訴人給付前開積欠之會款，及自支付命
    令送達翌日（即八十八年二月十三日）起至清償日止，按週年利率百分之五計算
    之利息，於法尚無不合，所訴應予准許。原審將上訴人之訴駁回，於法自有未洽
    ，上訴意旨指摘原判決不當，求予廢棄改判，為有理由，自應由本院予以廢棄改
    判如主文第二項所示。
五、因本案事證已臻明確，兩造其餘主張陳述及所提之證據，經審酌與本院前揭判決
    不生影響，無一一論述之必要，附此敘明。
據上論結，本件上訴為有理由，依民事訴訟法第四百三十六條之一第三項、第四百五
十條、第七十八條，判決如主文。
中      華      民      國    八十九    年      一      月    三十一    日
                                    臺灣屏東地方法院民事第二庭
~B審判長法官  洪  有  川
~B法      官  王  致  傑
~B法      官  高  敏  俐
右為正本係照原本作成。
本件不得上訴。
~B法院書記官  滕  一  珍
中      華      民      國    八十九    年      一      月    三十一    日


司法院資訊處製作；財團法人民間司法改革基金會備份。
